行　政　法　院　判　決　　　　　　　　　　　　　八十七年度判字第二四六○號
　　原　　　告　甲○○
　　被　　　告　財政部臺灣省南區國稅局
右當事人間因綜合所得稅事件，原告不服行政院中華民國八十七年五月十六日台八七
訴字第二三八三八號再訴願決定，提起行政訴訟。本院判決如左︰
　　主  文
原告之訴駁回。
　　事  實
緣原告民國八十四年度綜合所得稅結算申報，關於利息所得部分，不服被告財政部台
灣省南區國稅局之初查核定，申經復查結果，未准變更，提起訴願、再訴願，遞遭決
定駁回，遂提起行政訴訟，茲摘兩造訴辯意旨如次：
原告起訴意旨略謂：一、依民法第四百七十五條規定：「消費借貸，因金錢或其他代
替物之交付，而生效力。」另按綜合所得稅之課徵，係以收付實現為原則，亦為被告
所主張。故借貸債權之存在，須以金錢或其代替物之交付為生效要件，其理甚明。本
案原告實際上並未借款於訴外人洪川田；而有關計畫開發投資乙案亦未進行，故未投
入資金（此可以前述土地目前仍為農業使用為證，詳後附照片）。基此，原告並提出
其在金融機構之存款資料為證。而被告則以「私人間收受款項，並非悉數由金融機構
收支，亦可經由其他方式實施」為由不予採信。惟因本案相關金額高達壹億元，金額
龐大，以現金支付顯不可能；而若以其他代替物交付，亦可從土地利用現況查知，惟
被告對於上述證據顯然未經查證，即以證據不夠客觀為由不予採納，顯有違失。二、
次依民法第七百五十八條規定：「不動產物權，依法律行為而取得、設定喪失及變更
者，非經登記，不生效力。」土地法第四十三條規定：「依本法所為之登記，有絕對
效力。」其明定不動產物權一經登記具有絕對效力一事，固非無見。然此係就物權成
立及其效力而言，與本案爭論之點－債權之存在與否係屬兩回事，豈能以物權存在而
直接推論債權必然存在。因物權之登記有一定之程序，只要程序合法，登記機構即依
法登記，並不做其他實質審查；而債權之存廢只須當事人間金錢之交付即完成，其間
無須符合一定之法律程序或登記。故物權與債權或有關連，但二者絕不可為同一權
利。三、抵押權之設定若純為確保債權，則擔保物之價值必然足以擔保所欲保證之債
權。然就本案之擔保物價值而言，依地政機關所公布之八十七年度土地公告現值計算
，前述土地八十七年度公告現值為九、六五三、二○○元（24133㎡×400），雖然市
價通常比公告現值高，但其差距通常不會高達十倍。故若就確保債權而言，則此一抵
押權根本無法達成目標。四、依大院八十四年度判字第三二七三號判例，有利息約定
之抵押借款雖已登記於公文書而可推定債權人有按時收取利息；但應以債權人確有交
付抵押借款與債務人之借貸事實存在為前提。此亦指明被告對原告所提證據須詳加查
明，始可認定債權關係是否存在而核課利息收入；而非不經查證即以證據不足課以罰
鍰。為此請求判決將原決定及原處分均予撤銷等語。
被告答辯意旨略謂：(一)按「個人之綜合所得總額，以其全年左列各類所得合併計算之
：第一類．．．第四類：利息所得稅：凡公債、公司債、金融債券、各種短期票券、
存款及其他貸出款項利息之所得．．．。」為所得稅法第十四條第一項第四類所明定
。次按「個人綜合所得稅之課徵係以收付實現為原則，有利息約定之抵押借款業已登
記於公文書，稅捐稽徵機關對債權人即可作有按時收取利息之推定，苟債權人主張未
收付實現有利於己之事實者，應負舉證之責任。」大院七十年判字第一一七一號著有
判例。(二)本件原告辦理八十四年度綜合所得稅結算申報時，未申報抵押利息所得，被
告依地政機關抵押權設定資料，債務人洪川田提供其所有南化鄉○○○段四六六、四
六七、四六七之一、四六八、四六八之二、四六八之三及四六八之四地號等七筆土地
，設定權利價值一億元之抵押權予原告、陳宗盼、陳德宗、吳阿珠、黃進展、鄭榮海
、吳基福、林素麗、林志祥、吳基政等十人，擔保金額原告為五○○萬元，權利存續
期間自八十三年十月十一日至九十八年十月十一日止，利息約定依據華南商業銀行活
期存款利率計算，每壹年核算壹次，每次於十月十一日付清前一年全年之利息，核定
原告利息所得為七五、○○○元（5,000,000×1.5%=75,000) ，核定原告八十四年度
綜合所得總額為五一二、七三一元，淨額為三三九、二○九元，應補稅額為二○、九
九七元。(三)原告訴稱略以：設定系爭抵押權之目的在於集資共同開發洪君所有土地，
惟因土地產權不清遲未進行開發工作，實際上並無資金往來，其未收受系爭利息所得
，而債權之存在，須以金錢或其代替物之交付為生效要件，豈能以物權之設定登記據
以推論債權存在，另系爭土地八十七年度公告現值合計約為一、四二六萬元，與其擔
保之債權顯不相當，且依大院八十四年度判字第三二七三號判決須有債權債務關係存
在而後方有利息收支問題，被告應予查明云云。(四)按最高法院七三年台上字第三八○
一號判例：「最高限額抵押與一般抵押不同，在一般抵押必先有被擔保之債權存在而
後抵押權始能成立。惟最高限額抵押，抵押權成立時，未必先有債權存在。」，查本
件係屬一般抵押，即必先有債權存在而抵押權始能成立。所謂抵押權之設定登記，依
民法第七百五十八條及土地法第四十三條規定，具有絕對效力，且抵押權所擔保之範
圍，可由當事人合意自行訂定，原告若僅為保全權利，自可約定無利息。然本件既於
契約書上載明約定利息照華南銀行活期存款利率計算，在抵押權塗銷登記前，自得依
法核計利息所得。揆諸首揭規定，原告既未能提出確未收取利息之積極證據以推翻地
政機關之登記資料，被告依據土地登記契約書記載，予以設算原告八十四年度之抵押
利息所得為七五、○○○元，尚非無據。原告雖提示債務人洪川田出具並無資金往來
及利息支付之切結書，惟依財政部七十一年一月三十日台財稅第三八六六二號函釋：
「．．．利息關係人出具之私文書，如別無其他足資證明王君未取利息之客觀證據，
應不得免課利息所得稅．．．」及大院七十年判字第七十三號判決之意旨，私文書並
無對抗稽徵機關之效力。至原告訴稱系爭抵押權係為共同開發土地而設定，惟其提示
之洪川田切結書係事後於八十六年三月二十六日為行政救濟所補具，而私人間收支款
項，並非悉數由金融機構收支，亦可經由其他方式實現，所提示之存摺影本核難作為
無是項借款及系爭利息未收付實現之有效證據，其既無客觀有效證據佐證其詞，自難
認定其主張為真實，是原告所訴，顯不足採。另大院八十四年判字第三二七三號判決
案情與本案並不相同，且未著為判例，是尚難援引適用，併予陳明。綜上所述，原告
之訴為無理由，請判決駁回原告之訴等語。
　　理　由
按凡公債、公司債、金融債券、各種短期票券、存款及其他貸出款項利息之所得，應
課徵個人綜合所得稅，為行為時所得稅法第十三條及第十四條第一項第四類所明定。
又個人綜合所得稅之課徵係以收付實現為原則，有利息約定之抵押借款已登記於公文
書，稅捐稽徵機關對債權人可作有按時收取利息之推定，即應逕行認定有收付實現之
事實，納稅義務人如主張未收付實現之有利於己之事實，依行政法院三十六年判字第
十六號及七十年判字第一一七一號判例，有舉證責任，而所舉之證據必須有效，方能
推翻已認定之收付實現之事實。又債權債務利息所得之利害關係人出具之私文書，如
別無其他足資證明債權人確未取得利息之客觀證據，應不得免課利息所得稅，財政部
七十一年十一月三十日台財稅字第三八六六二號函釋有案。本件原告辦理八十四年度
綜合所得稅結算申報時，未申報抵押利息所得，被告依地政機關抵押權設定資料，債
務人洪川田提供其所有南化鄉○○○段四六六、四六七、四六七之一、四六八、四六
八之二、四六八之三及四六八之四地號等七筆土地，設定權利價值一億元之抵押權予
原告、陳宗盼、陳德宗、吳阿珠、黃進展、鄭榮海、吳基福、林素麗、林志祥、吳基
政等十人，擔保金額原告為五○○萬元，權利存續期間自八十三年十月十一日至九十
八年十月十一日止，利息約定依據華南商業銀行活期存款利率計算，每壹年核算壹次
，每次於十月十一日付清前一年全年之利息，核定原告利息所得為七五、○○○元（
5,000,000×1.5%=75,000），核定原告八十四年度綜合所得總額為五一二、七三一元
，淨額為三三九、二○九元，應補稅額為二○、九九七元。原告申請復查，未獲變更
，乃循序提起行政訴訟，主張：設定系爭抵押權之目的在於集資共同開發洪君所有土
地，惟因土地產權不清遲未進行開發工作，實際上並無資金往來，其未收受系爭利息
所得，而債權之存在，須以金錢或其代替物之交付為生效要件，豈能以物權之設定登
記據以推論債權存在，另系爭土地八十七年度公告現值合計約為一、四二六萬元，與
其擔保之債權顯不相當，且依本八十四年度判字第三二七三號判決須有債權債務關係
存在而後方有利息收支問題，被告應予查明云云。按最高法院七三年台上字第三八○
一號判例：「最高限額抵押與一般抵押不同，在一般抵押必先有被擔保之債權存在而
後抵押權始能成立。惟最高限額抵押，抵押權成立時，未必先有債權存在。」，查本
件係屬一般抵押，即必先有債權存在而抵押權始能成立。所謂抵押權之設定登記，依
民法第七百五十八條及土地法第四十三條規定，具有絕對效力，且抵押權所擔保之範
圍，可由當事人合意自行訂定，原告若僅為保全權利，自可約定無利息。然本件既於
契約書上載明約定利息照華南銀行活期存款利率計算，在抵押權塗銷登記前，自得依
法核計利息所得。揆諸首揭規定，原告既未能提出確未收取利息之積極證據以推翻地
政機關之登記資料，被告依據土地登記契約書記載，予以設算原告八十四年度之抵押
利息所得為七五、○○○元，尚非無據。原告雖提示債務人洪川田出具並無資金往來
及利息支付之切結書，惟依財政部七十一年一月三十日台財稅第三八六六二號函釋：
「．．．利息關係人出具之私文書，如別無其他足資證明王君未取利息之客觀證據，
應不得免課利息所得稅．．．」及本七十年判字第七十三號判決之意旨，私文書並無
對抗稽徵機關之效力。至原告訴稱系爭抵押權係為共同開發土地而設定，惟其提示之
洪川田切結書係事後於八十六年三月二十六日為行政救濟時所補具，而私人間收支款
項，並非悉數由金融機構收支，亦可經由其他方式實現，所提示之存摺影本核難作為
無是項借款及系爭利息未收付實現之有效證據。其既無客觀有效證據佐證其詞，自難
認定其主張為真實，是原告所訴，顯不足採。另本院八十四年判字第三二七三號判決
案情與本案並不相同，且未著為判例，是尚難援引適用，併予陳明。綜上所述，本件
原處分（復查決定）並無違誤，一再訴願決定遞予駁回，亦無不合。原告起訴意旨，
難謂有理由，應予駁回。
據上論結，本件原告之訴為無理由，爰依行政訴訟法第二十六條後段，判決如主文。
中    華    民    國     八十七      年     十一     月     二十七      日
                    行 政 法 院 第 二 庭
                                審 判 長 評  事      陳  石  獅
                                         評  事      徐  樹  海
                                         評  事      彭  鳳  至
                                         評  事      黃  合  文
                                         評  事      林  茂  權
右  正  本  證  明  與  原  本  無  異
                                         法院書記官  王  福  瀛
中    華    民    國     八十七      年     十二     月       三        日
